【裁判字號】    88,訴,1374
【裁判日期】    890331
【裁判案由】    第三人異議之訴
【裁判全文】
臺灣臺南地方法院民事判決  八十八年度訴字第一三七四號
    原      告  甲○○
    訴訟代理人  劉德福律師
    被      告  乙○○○
    訴訟代理人  陳清白律師
右當事人間請求第三人異議之訴事件，本院判決如左：
    主    文
原告之訴駁回。
訴訟費用由原告負擔。
    事    實
甲、原告方面：
一、聲明：求為判決
  （一）鈞院八十七年度執字第九一二四號事件，就座落台南市○區○○段三八九、
        三八九之一、三八二號地上建號二四六九建物面積合計一四一．八八平方公
        尺之執行程序應予撤銷。
  （二）訴訟費用由被告負擔。
二、陳述：
（一）緣如聲明第一項所載房屋係原告所有，被告因上開執行事件，誤為債務人莊壽
      隆所有而指封，將於八十八年一月十九日下午二時進行拍賣，原告依據強制執
      行法第十五條規定提起本訴。
（二）對被告抗辯所為陳述：
    １按「自己建築之房屋，與依法律行為而取得者有別，縱使不經登記，亦不在民
      法第七百五十八條所謂非經登記不生效力之列。」最高法院四十一年台上字第
      一０三九號著有判例，本件如聲明所載房屋係原告所原始建築，有台南市政府
      工務局南工使字第一四六號使用執照載明起造人為原告為證，依最高法院二十
      六年上字第四六一號、三十年抗字第六二七號判例意旨公文書，除有反證，足
      以證明其記載為失實外，就其所記事項有完全之證據能力，被告空言主張以他
      人名義起造房屋者比比皆是，殊無足採。至於最高法院四十年台上字第一二六
      號判例係因未提出使用執照之非原始建築人提起第三人異議之訴情形而為，於
      本件並無適用餘地。本件查封房屋地址在台南市○○路○段四六八號，現出租
      與第三人陳王秀分、劉蘇鳳嬌居住，債務人莊壽隆住所在台南市○○路二一七
      巷六弄一四號，而原告住所在台南市○○路○段四一二號，均有所不同，鑑定
      時未獲通知，查封時亦未到場，如何提出異議，已屬不可思議，抵押權設定契
      約書記載系爭房屋隸屬甲○○之證據力自屬不敵台南市政府工務局使用執照。
      況台南市稅捐稽徵處八十七年房屋稅繳納證明及附呈之系爭房屋一樓並二樓房
      屋租賃契約書各二件，適足反證出租人係原告而非債務人莊壽隆，其所有人為
      原告無誤。
    ２系爭建物之建築執照及使用執照均為原告名義，且在建築使用執照申請書上載
      明業主為原告，本工程材料一切業主供給承包工資新台幣三萬元，雖於私文書
      建築工程查驗申請書上業主姓名欄記載為莊壽隆、莊壽長、甲○○，惟在執照
      號碼欄載明為南建上字第三七０二七號，而建築執照載明申請人為甲○○，綜
      合以觀，顯係因誤基地所有人為業主而贅列莊壽隆、莊壽長姓名，自應認系爭
      房屋起造人為原告。
    ３系爭房屋係原告出租於承租人陳王秀分及劉蘇鳳嬌二人，該二人亦均將租金給
      付原告。
    ４八十九年一月十二日勘驗錄音帶結果，證人莊壽隆係陳稱：我們是同意給他蓋
      ，是原告自己出錢蓋的等語；至於莊壽隆另陳稱原告同意就系爭房屋設定抵押
      權一節，原告否認，且被告亦迄未主張，原告既未與莊壽隆就補貼金錢談妥，
      原告如何同意設定莊壽隆設定抵押，且設定抵押時，原告並未在國內，如何同
      意設定抵押；抑尤有進者，依民法第七百六十六條規定，不動產之移轉或設定
      ，應以書面為之，被告迄不能提出原告同意就系爭房屋設定抵押權之書面證據
      ，亦不生效力。
三、證據：提出１房屋納稅證明、２房屋租賃契約書二份、３對帳單一份等。
乙、被告方面：
一、聲明：求為判決：
（一）原告之訴駁回。
（二）訴訟費用由原告負擔。
二、陳述：
（一）按「上訴人提出登記收費據、房捐收據及縣政府登記審查完畢之批示，均不能
      證明己經登記完畢，即未合法取得所有權，不得對於強制執行提起異議之訴。
      」（最高法院四十年台上字第一二六號判例意旨參照）又「房屋稅向房屋所有
      人徵收之，其設有典權人，向典權人徵收之。共有房屋向共有人徵收之。由共
      有人推定一人繳納，其不為推定者，由現住人或使用人代繳。第一項所有權人
      或典權人住址不明，或非居住房屋所在地者，應由管理人或現住人繳納之。」
      房屋稅條例第四條第一款、第三款前段著有明文。由上揭判例所示及房屋稅條
      例之規定可見，光持有房屋稅繳納稅單尚不足以證明其為房屋所有權人而得藉
      以提起第三人異議之訴，蓋雖非房屋所有權人有時亦有繳納房屋稅之義務。
（二）系爭坐落台南市○區○○段三八九地號即門牌號碼台南市○○路○段四六八號
      之建物，因強制執行之需，已前後鑑定二次，苟房屋非莊壽隆所有，則斷無二
      次鑑定過程原告甲○○均未表示異議之理，且房屋如係他人所有，則縱任莊壽
      隆再膽大妄為，諒亦不敢甘冒刑事罪責，初於抵押權設定契約書載明房屋為其
      所有，次於執行中欺瞞法院將他人所有之房屋任由鑑定人登堂入室為鑑定，由
      此可見，系爭房屋確為莊壽隆所有無疑。
（三）系爭房屋之基地除公英段三八九號外，尚有三八九－一、三八九－二兩筆，所
      有權人莊壽隆、莊壽長、甲○○應有部分各三分之一，既然基地分屬三兄弟所
      有，則地上三間房屋當亦分屬三人，較符合常情，否則豈有無緣無故任由他人
      房屋蓋在自己土地上之理，原告雖為房屋起造人，但未必即為房屋之所有權人
      ，蓋以他人名義起造房屋者比比皆是，苟不經登記即得以起造人名義認定為所
      有權人，如此一來，土地法第四十三條所定「依本法所為之登記有絕對效力」
      規定豈非形同具文。
（四）據卷附工程查驗申請書所示，門牌號碼台南市○○路○段四六八、四七０、四
      七二號三棟房屋其業主姓名（原住址為大同路三六八、三七０、三七二號）為
      莊壽隆、莊壽長、甲○○三人，參照房屋坐落之基地係該三人各持分三分之一
      觀之，顯見系爭大同路二段四六八號房屋應屬莊壽隆所有無誤，否則他人蓋房
      子事不關己，不相干者豈有無故提供土地又參與聲請查驗，自任為業主之理？
      由此可見，房屋起造人登記為甲○○，不過為便宜之計而已，實際上三間房屋
      應是兄弟三人各有一間才是。
（五）據台灣省自來水公司第六區管理處八十八年九月十四日八八台水六業字第九七
      九七號函所載，台南市○○路○段四六八號房屋並無用水紀錄，既無用水，房
      屋自屬無人使用，可見證人陳王秀分證稱「自八十五年開始向甲○○租用房屋
      」乙節並非實在。且據其證稱：「租金一開始是一個月一萬二，後來自八十七
      年調為一萬三千二，一萬六千元，租金是匯到甲○○第六信用合作社帳戶」云
      云，惟經比對甲○○第六信用合作社帳戶發現，八十五年起並無每月一筆一萬
      二千元金額匯入之紀錄，之後雖有多筆一萬三千二百元金額匯入之紀錄，但並
      非每月一次，有時甚至多達每月三筆，且匯款人亦非陳王秀分，由此可見，陳
      女之證言及房屋租賃合約書皆非實在。
（六）另證人劉蘇鳳嬌之夫劉文啟雖證明有向甲○○租屋情事，且甲○○第六信用合
      作社帳戶亦確實有劉蘇鳳嬌之匯款無誤，然查：劉某所租房屋為大同路二段四
      七０號，與本件爭訟之四六八號無關，是劉某證言對於待證事實毫無意義。
（七）債務人莊壽隆於民國八十八年十二月二十二日鈞院審理本件時證稱：「當時我
      們有同意甲○○蓋房子，是我們出錢給他蓋的」，在「設定抵押的時候被告也
      知道，也跟甲○○聯絡好幾次，甲○○有同意設定抵押。」準此，莊壽隆提供
      資金以甲○○名義建造房屋，房屋所有權自仍屬於甲○○，再者，縱使甲○○
      無所有權，但既已徵得甲○○同意，則甲○○日後再提第三人異議之訴，即顯
      無理由。
三、證據：提出１鑑定報告書二件、２抵押權登記書影本。
丙、本院依職權１調閱本院八十七年度執字第九一二四號給付借款執行卷宗、２向台
    南市政府工務局調取六０南建字第一四六五０號使用執照申請全卷影本、３向台
    南市第六信用合作社調取原告帳戶對帳明細表、４向內政部警政署入出境管理局
    調取原告入出境紀錄。
    理    由
一、本件原告起訴主張：系爭座落台南市○區○○段第三八九、三八九之一、三八二
    號地上建號二四六九，面積合計一四一．八八平方公尺之房屋係原告所有，被告
    於本院八十七年執字第九一二四號給付借款執行事件中，誤為債務人莊壽隆所有
    而指封，將於八十八年一月十九日下午二時進行拍賣，原告依據強制執行法第十
    五條規定提起本訴等語。被告則以：前開房屋係訴外人莊壽隆設定抵押權予被告
    ，莊壽隆係該建物所座落三筆土地之共有人，持分為三分之一，其上蓋有三棟房
    屋，顯係三名共有人莊壽隆、莊壽長及原告各有一間，而原告所舉之證據均不足
    以證明系爭台南市○○路○段四六八號土地確係原告所有，原告提起本件第三人
    異議之訴為無理由等語為辯。
二、按「第三人就執行標的物有足以排除強制執行之權利者，得於強制執行程序終結
    前，向執行法院對債權人提起異議之訴。」此為強制執行法第十五條所定之第三
    人異議之訴，原告提起本訴，主張其為系爭門牌號碼台南市○○路○段四六八號
    房屋之所有權人，則本案原告之訴有無理由，自應審認系爭房屋之所有權人是否
    為原告為斷，原告既主張其為所有權人，則對其有利之事實自應負舉證責任。而
    系爭房屋係未經保存登記之建物，無從依建物登記謄本認定系爭房屋之所有權人
    ，原告主張其為系爭房屋之所有權人，所舉證據計有：１房屋納稅證明、２房屋
    租賃契約書二份、３對帳單一份等三項。並聲請傳訊證人即房屋之承租人陳王秀
    分、劉蘇鳳嬌二人，是本件原告之訴有無理由，自應探究原告所舉之證據是否足
    以證明其為房屋之所有權人。
三、經查：
（一）關於房屋納稅證明部分：
      查原告所提之房屋稅繳納證明，固足以認定系爭台南市○○路○段四六八號、
      四七０號及四七二號房屋三棟之納稅義務人均為原告。惟「房屋稅向房屋所有
      人徵收之，其設有典權人，向典權人徵收之。共有房屋向共有人徵收之。由共
      有人推定一人繳納，其不為推定者，由現住人或使用人代繳。第一項所有權人
      或典權人住址不明，或非居住房屋所在地者，應由管理人或現住人繳納之。」
      房屋稅條例第四條第一款、第三款前段著有明文。是房屋稅之納稅義務人並不
      一定為房屋之所有權人，即其他共有人、典權人或管理人、現住人亦均可為房
      屋稅之納稅義務人，原告以其為系爭房屋之納稅義務人，主張其為系爭房屋之
      所有權人云云，難謂已盡其舉證責任。
（二）關於房屋租賃契約書及承租人之證詞及帳戶對帳單部分：
    Ａ依承租人劉蘇鳳嬌之配偶劉文啟在本院八十八年十二月二十二日言詞辯論程序
      所為之證言：「是我的太太，我太太目前住在台南市○○路○段四七○號，住
      在那裡已經一年多了，頂多二年，租的地方沒有別的門牌號碼，我是租一、二
      樓，一樓當店面二樓當住家，還沒有住在四七○號之前我是住在高雄縣，我太
      太是住在四五八號，四五八號不是跟甲○○租的，四七○號我是跟甲○○本人
      租的，跟他本人簽的契約，住四五八號時還沒有開鞋店。」等語，顯見劉蘇鳳
      嬌向原告承租之房屋係大同路一段四七０號，而四六八號並非向原告承租。
    Ｂ依承租人陳王秀分在本院八十八年十二月二十二日言詞辯論程序所為之證言：
      「我在台南市○○路○段四六八號向甲○○租屋，我在那裡開理髮廳，店名是
      玉真理髮廳，在八十五年開始租迄今，租金一開始是一個月一萬二，後來自八
      十七年調為壹萬三千二、壹萬陸仟元，我是向甲○○本人租的，租期每期一年
      ，租金是我匯到他第六信用合作社帳戶。」等語，惟經比對甲○○第六信用合
      作社帳戶發現，八十五年起並無每月一筆一萬二千元金額匯入之紀錄，之後自
      八十五年十月十九日起，雖有多筆一萬三千二百元金額存入之紀錄，然均係以
      現金存入之方式，此核與陳王秀分所陳係以匯入之方式不同，且該一萬三千二
      百元亦並非每月一次，有時甚至多達每月三筆，此參照承租人劉蘇鳳嬌繳付之
      房租均為每月一次，均係在當月之十四日或十五日不同，是陳王秀分上揭證言
      已有與事實不合之處；另陳王秀分於八十七年八月十七日十時四十分本院前往
      系爭房屋行查封程序時，確陳稱系爭房屋係向債務人即莊壽隆所承租，並經記
      明於查封筆錄上，有本院八十七年度執字第九一二四號執行卷宗之查封筆錄可
      稽，顯見證人陳王秀分前後所供並不相同，是陳女之證言亦不足以為系爭房屋
      之出租人係原告之證明。
    Ｃ退而言之，縱認承租人陳王秀分在本院之證詞可採，且依原告所提之房屋租賃
      契約書二份，可資認定系爭大同路二段四六八號房屋之出租人均為原告，而承
      租人分別為劉蘇鳳嬌及陳王秀分二人。惟房屋之出租人並不限於所有權人，蓋
      租賃契約僅出租人得將租賃物交付承租人使用即可，此觀民法第四百二十三條
      之規定自明。是原告以承租人之證詞及房屋租賃契約書欲證明其為系爭大同路
      二段四六八號房屋之所有權人，亦難認其已盡舉證之責。
（三）關於本院向台南市政府工務局調取系爭建物之使用執照申請全卷部分：
      查系爭台南市○○路○段四六八號房屋係與同段四七０、四七二號房屋（原為
      台南市○○路三六八、三七０、三七二號）同時改建，其中建築使用執照申請
      書上記載之業主雖為原告，然申請人係承包商即三大山營造場陳炎山，該份公
      文書所能證明者，僅有申請人係陳炎山部分而已，並不足以證明所謂業主即所
      有權人僅為原告一人，況依建築工程查驗申請書上所記載之業主，除原告外，
      另有其兄弟莊壽長及莊壽隆共三人，是被告抗辯「系爭大同路二段四六八號房
      屋應屬莊壽隆所有無誤，否則他人蓋房子事不關己，不相干者豈有無故提供土
      地又參與聲請查驗，自任為業主之理？由此可見，房屋起造人登記為甲○○，
      不過為便宜之計而已，實際上三間房屋應是兄弟三人各有一間才是。」等語，
      尚未違反經驗法則，自難以原告為建築使用執照上記載之業主，即認該建物三
      棟之所有權人均為原告無誤。
四、本件依原告所舉之證據，均不足以確認原告係該大同路二段四六八號房屋之所有
    權人，參諸系爭房屋所坐落之三筆土地，係由原告與其兄弟莊壽隆、莊壽長三人
    各有三分之一應有部分保持共有，三筆土地合計為二六二平方公尺，而系爭四六
    八號房屋在執行程序委託鑑定結果，其騎樓面積為十五．二八平方公尺，地面層
    六九．五六平方公尺，合計達八四．八四平方公尺，另四七０及四七二號房屋二
    棟之建造格局均與四六八號房屋之格局相同，可見該三筆土地上經建造台南市○
    ○路○段四六八號、四七０號及四七二號房屋三棟後，僅餘約十平方公尺之空地
    而已，土地既為原告及其兄弟二人所共有，苟非有特別之原因，共有土地自應由
    共有人一同利用方符常情，是被告所辯：「顯見系爭大同路二段四六八號房屋應
    屬莊壽隆所有無誤，否則他人蓋房子事不關己，不相干者豈有無故提供土地又參
    與聲請查驗，自任為業主之理？由此可見，房屋起造人登記為甲○○，不過為便
    宜之計而已，實際上三間房屋應是兄弟三人各有一間才是。」等語，自屬合於社
    會經驗法則。苟原告主張其餘二兄弟均同意將該土地交由原告利用，此變態事實
    自應由原告負舉證責任，惟原告迄未能提出於六十年間建造房屋時，另二名共有
    人確有無償提供土地交原告使用之相關證明。另訴外人即債務人莊壽隆在本院雖
    陳稱伊有同意將共有土地交由原告建造房屋，然因其在抵押權設定契約書上已明
    確記載系爭大同路二段四六八號未登記之建物為其所有，並為抵押權之效力範圍
    所及，其所為證言核與其書立之抵押權設定契約書相違反，依禁反言之法理，自
    難以其在本院之證言即認其在六十年系爭房屋建造之初已無條件將共有之土地交
    予原告利用之事實。況其所為證言中，另陳稱當初在設定抵押權時，系爭房屋在
    抵押權範圍內係經原告同意一點，業經原告否認，顯見原告對其證言僅就有利之
    部分予以引用，而對原告不利之部分則予以否認，是莊壽隆之證言並不足以證明
    系爭房屋確係原告所有。
五、綜上所陳，本件原告所舉之各項證據，均不足以證明其主張系爭台南市○○路○
    段四六八號房屋為其所有，則其以所有權人之資格，提起本件第三人異議之訴即
    為無憑，為無理由，應予駁回。兩造其餘主張及所提證據與本院上開論斷無涉或
    無違，不予贅述。
六、結論：本件原告之訴為無理由，依民事訴訟法第七十八條判決如主文。
中      華      民      國    八十九    年      三      月    三十一    日
                              臺灣臺南地方法院民事第二庭
~B法      官  王  國  忠
右為正本係照原本作成。
如對本判決上訴，須於判決送達後廿日內向本院提出上訴狀。
中      華      民      國    八十九    年      三      月    三十一    日
~B法院書記官  翁  心  欣


司法院資訊處製作；財團法人民間司法改革基金會備份。
